臺灣高等法院民事判決
109年度重上更一字第51號
上  訴  人  世貿名人廣場大廈管理委員會

法定代理人  闕朝枝  
訴訟代理人  余瑞陞律師
被 上訴 人  黃秋來  

訴訟代理人  林東乾律師
被 上訴 人  萬鴻開發股份有限公司

法定代理人  李鴻儀  
訴訟代理人  謝秉錡律師
複 代理 人  李秉哲律師
共      同
訴訟代理人  謝易達律師

上列當事人間請求返還停車位等事件，上訴人對於中華民國106
年6月27日臺灣士林地方法院106年度重訴字第52號第一審判決提
起上訴，經最高法院第1次發回更審，本院於109年10月20日言詞
辯論終結，判決如下：
    主      文
上訴駁回。
第二審及發回前第三審訴訟費用由上訴人負擔。
    事實及理由
一、上訴人主張略以：世貿名人廣場大廈（下稱系爭社區）由門
    牌新北市○○區○○路0段000○000○000號共3棟區分所有建物(下
    稱系爭社區建物)組成，其中238號地下1樓（下稱系爭地下1
    樓）如附圖㈠所示A區（下稱A區），與系爭社區其他各樓層
    之共用部分，經合編為新北市○○區○○段0000○號（下稱5514
    建號），屬系爭社區區分所有權人建物之共同使用部分。詎
    被上訴人黃秋來以其為相鄰之同段6045、7454建號建物（即
    附圖㈠所示C1、C2，下稱C1、C2建物）所有權人為由，無權
    占用A區內附圖㈠編號51、52、61-68、72、75-78共15個停車
    位（下稱系爭停車位），且對外出租。伊為系爭社區管理委
    員會，得依民法第767條、第179條規定，及系爭社區規約第
    22條第1項第3款約定，請求黃秋來返還系爭停車位及給付相
    當於租金之不當得利。黃秋來於訴訟繫屬後之民國106年9月
    8日，將C1、C2建物所有權移轉登記予被上訴人萬鴻開發股
    份有限公司（下稱萬鴻公司，與黃秋來合稱為被上訴人），
    並由該公司占有系爭停車位，萬鴻公司已就黃秋來被訴返還
    停車位部分承當訴訟。爰依上開規定，請求萬鴻公司將系爭
    停車位騰空，返還予系爭社區全體區分所有權人，及黃秋來
    給付自103年10月7日起至105年11月7日止，按系爭停車位坐
    落基地申報地價年息8%計算之不當得利共新臺幣(下同)43萬
    0,993元，暨自起訴狀繕本送達翌日起至清償日止，按年息5
    %計算利息（原審及本院前審分別駁回上訴人請求確認系爭
    停車位為系爭社區建物全體區分所有權人之共用部分，及請
    求黃秋來給付逾上開金額之不當得利，均未據上訴人聲明不
    服，已告確定，不予論述）。
二、被上訴人則以：系爭社區建物坐落基地之原地主顏紀雄等人
    與建商東普建設股份有限公司（下稱東普公司）於81年間簽
    訂合建契約（下稱系爭合建契約），約定該社區建物地下1
    樓之商場及停車空間，由地主、建商各按52%、48%比例取得
    所有權，東普公司與承購戶簽訂「匯普世貿名人廣場大廈房
    屋預定買賣契約」（下稱系爭買賣契約），亦約定地下1樓
    停車位空間屬地下1樓商場單獨使用，足認系爭社區建物全
    體區分所有權人間，已就地下1、2、3樓汽車停車空間及地
    下2樓機車停車空間合意成立分管協議（下稱系爭分管協議
    ）。嗣東普公司將其對系爭合建契約之權利轉讓與俊傑營造
    有限公司（下稱俊傑公司），俊傑公司與地主顏紀雄等人於
    90年10月24日簽訂世貿名人廣場共同使用停車空間分管協議
    書（下稱地主建商分管協議），又將系爭停車位分配予俊傑
    公司，則俊傑公司與系爭社區住戶已達成分管協議，有權使
    用系爭停車位。其後C1、C2建物經法院強制執行拍賣，由黃
    秋來及訴外人林世芳共同取得，系爭停車位一併點交，黃秋
    來再於103年10月間取得C1、C2建物所有權全部，得繼受該
    分管協議，單獨專用系爭停車位，非無權占有，亦無不當得
    利。萬鴻公司於106年9月8日登記取得C1、C2建物所有權全
    部，並占有系爭停車位，亦繼受分管協議，且基於占有連鎖
    ，非無權占有等語，資為抗辯。
三、原審判決駁回上訴人之訴，上訴人不服，提起上訴，聲明：
  ㈠原判決除確定部分外廢棄。
  ㈡上開廢棄部分，萬鴻公司應將系爭停車位騰空，並返還予系
    爭社區建物全體區分所有權人。
  ㈢黃秋來應給付上訴人43萬0,993元，及自105年11月5日起至清
    償日止，按年息5%計算之利息。
  ㈣願供擔保請准宣告假執行。
    被上訴人均於本院答辯聲明：
  ㈠上訴駁回。
  ㈡如受不利判決，請准供擔保宣告免為假執行。
四、兩造不爭執事項（本院卷第88頁，並由本院依相關卷證為部
    分文字修正）：
  ㈠系爭社區建物係由門牌新北市○○區○○路0段000○000○000號共3
    棟區分所有建物組成，系爭地下1樓使用執照竣工平面圖即
    附圖㈠；上訴人為系爭社區住戶依公寓大廈管理條例(下稱公
    寓條例)成立之管理組織。
  ㈡系爭地下1樓如附圖㈠所示B1、C1與C2空間編有獨立建號，屬B
    1、C1、C2建物所有權人專有，C1、C2建物於建造完成時，
    使用執照上登記為商場、辦公室等用途，建物所有權狀及建
    物登記謄本上均記載主要用途為商業用。
  ㈢A區空間與系爭社區其他各樓層之共用部分合編為5514建號，
    屬系爭社區建物共同使用部分。其中系爭停車位設於A區，
    原由黃秋來占有使用，萬鴻公司於106年9月8日登記取得C1
    、C2建物所有權，而改由萬鴻公司占有系爭停車位。
  ㈣系爭社區建物所在基地原地主為顏紀雄等人，於81年12月間
    與東普公司間簽定系爭合建契約，第3條約定「地下1層之商
    場」即指系爭地下1樓全部，由地主、建商各按52%、48%比
    例取得所有權（原審重訴卷第16至20頁）。
  ㈤嗣東普公司將系爭合建契約讓與俊傑公司，因俊傑公司經營
    不善，C1、C2建物於93至94年間遭原法院民事執行處（下稱
    執行法院）拍賣，由黃秋來與林世芳共同取得，黃秋來再於
    103年間取得C1、C2建物之所有權全部（原審重訴卷第23至2
    6頁）。上開拍賣程序中，執行法院未將A區空間或系爭停車
    位空間之使用狀況或分管情形載入拍賣公告內，惟當時執行
    債權人曾向系爭社區當時管理委員會查詢C1、C2建物車位配
    置圖並陳報執行法院。
  ㈥東普公司與系爭社區建物承購戶簽訂系爭買賣契約(原審重訴
    卷第29頁），第2條第1項記載：「停車空間約定：㈠本大廈
    附建之停車空間，地下室一樓停車位空間屬地下室一樓商場
    單獨管理使用。地下室二樓圖示機車停車（如附表五）屬本
    大廈所有住戶共同管理使用」（下稱系爭約款）。
  ㈦黃秋來曾將系爭停車位出租予非系爭社區居民使用，每月每
    車位租金為2,000元至3,000元不等。
五、上訴人主張系爭停車位遭黃秋來無權占有並出租予第三人使
    用，萬鴻公司嗣後取得C1、C2建物所有權，仍繼續占用系爭
    停車位，上訴人得請求萬鴻公司清空返還系爭停車位，並請
    求黃秋來給付相當於租金之不當得利；被上訴人則否認，並
    以前詞置辯。茲就兩造之爭點及本院之判斷，分述如下：
  ㈠上訴人依民法第767條規定，請求萬鴻公司騰空並返還系爭停
    車位，有無理由？
　⒈按契約固須當事人互相表示意思一致始能成立，但所謂互相
    表示意思一致，不限於當事人直接為之，其經第三人為媒介
    而將當事人互為之意思表示從中傳達而獲致意思表示一致者
    ，仍不得謂契約未成立。公寓大廈之買賣，建商與各承購戶
    分別約定，該公寓大廈之共用部分或其基地之空地由特定共
    有人使用者，除別有規定外，應認共有人間已合意成立分管
    協議。準此，建商以預售方式為房屋買賣者，對於建物地下
    層停車空位之取得，通常係由欲取得停車位使用權之人，另
    支付車位買賣價金，建築業者則在預售屋契約書訂立「分管
    約定」，即將「分管協議」預先於預售階段簽訂完畢。即公
    寓大廈之起造人或建築業者，得在建築物完成之前，在毫無
    共有關係基礎之情形下，以預立分管約定方式，附隨於預售
    屋買賣契約，依讓售契約設定專用權，將地下層之停車空間
    之使用權出賣與特定人。故此項預立分管協議之效力，當於
    其後建物完成，共有關係確定成立時，即發生效力。又倘共
    有人已按分管協議占有共有物之特定部分，他共有人嗣後將
    其應有部分讓與第三人，除有特別情事外，其受讓人對於分
    管協議之存在，通常即有可得而知之情形，而應受分管協議
    之拘束（最高法院91年度台上字第2477號判決意旨參照）。
    該分管協議除經全體共有人之同意終止外，當不因公寓條例
    施行後區分所有權人會議決議另訂規約而失其效力（最高法
    院99年度台上字第1191號判決意旨足參）。
　⒉上訴人主張C1、C2建物自104年即未再作為商場使用，黃秋來
    已改建為停車場，萬鴻公司並於108年申請變更用途為辦公
    室、停車空間，足證C1、C2建物主客觀上顯無繼續或隨時作
    為商場使用之可能，系爭分管協議已失效云云。經查，系爭
    約款記載：「㈠本大廈附建之停車空間，地下室一樓停車位
    空間屬地下室一樓商場單獨管理使用」等語（不爭執事項㈥
    ），並未見有何關於附解除條件及約定失效之記載。且C1、
    C2建物建造完成時，使用執照上均登記為商場、辦公室用途
    如附圖㈠(原審湖調卷第15頁)，建物所有權狀及登記謄本(原
    審湖調卷第20、21頁)均記載主要用途為商業用，則所謂「
    地下室一樓商場」，應係指系爭地下一樓使用執照設計為商
    場之C1、C2、B1建物空間如附圖㈠所示。可知東普公司係以
    簽立系爭買賣契約之方式，與購買系爭社區建物之各區分所
    有權人互相約定，將系爭地下一樓之停車位，由C1、C2、B1
    建物之所有權人專用，而系爭停車位如附圖㈡(詳後述⒌)位在
    A區，由C1、C2建物之所有權人使用。上訴人指稱系爭約款
    以系爭地下一樓應實際為商場使用，始有分管適用，乃附有
    解除條件之停車位使用權，實與系爭約款內容不符，為不足
    採。上訴人另稱系爭約款之商場，係源自內政部訂定之「建
    築物使用類組及變更使用辦法」之定義，與建物所有權登載
    商業用無關。而依系爭約款文義、目的及歷史解釋，可單獨
    管理地下1樓停車位之權利人，應限縮指地下1樓商場業者，
    非C1、C2建物所有權人，且僅地下1樓建物作為商場使用時
    ，才能排除住戶使用地下1樓停車位之權利，不能僅以所有
    權狀記載商業用即認合於商場。即系爭約款之真意係以地下
    1樓作為商場使用，此一繼續性狀態存在為條件，始成立分
    管協議云云。惟系爭約款並無附解除條件，已述如前，且如
    上訴人所言系爭停車位係供商場業者使用，非C1、C2建物所
    有權人，亦與分管協議不合，誠無可取。
　⒊又，依系爭分管協議取得系爭停車位管理使用權之C1、C2建
    物所有權人，除本其原始或繼受系爭合建契約及前開地主建
    商分管協議所取得之權利外，又負擔系爭停車位所對應系爭
    社區共同使用5514建號面積之相當比例，即系爭社區建物占
    5514建號應有部分比例多為8萬分之300以下，而C1、C2建物
    占5514建號應有部分為8萬分之2416、8萬分之3272(原審重
    訴卷第102、103頁)，依最高法院96年度台上字第1152號、1
    09年度台上字第30號判決意旨，被上訴人依分管協議，本得
    對共有物特定部分取得專用權，更因取得較多應有部分，正
    當化對特定停車位享有專用權。益證被上訴人依分管協議而
    專用系爭停車位，不僅為輔助建物所具商業用途之目的，尚
    因該分管權利人已付出相應財產上對價。基此，上訴人主張
    其為系爭地下1樓停車場所有人，中止黃秋來與承租車位者
    之契約(原審湖調卷第22頁)，逕變更分管協議，有違誠信及
    公平原則，揆前說明，尚有不合，自不生效，則上訴人依系
    爭社區規約第22條第1項第3款(原審湖調卷第31頁)為權利主
    張，洵非有據。
　⒋又一般建商對於同一區分所有建案之預售契約書，均為同一
    制式契約，對區分所有建物共用部分約定分管專用條款，亦
    均使用相同文字內容而為約定，以求達到約定分管之效力，
    是系爭買賣契約之系爭約款，在各承購戶間亦應有同樣之約
    定。被上訴人提出部分住戶之系爭買賣契約，可認東普公司
    與購買系爭社區建物之其他區分所有權人所簽訂之制式契約
    ，亦有相同約定。上訴人稱其他系爭買賣契約未必有系爭約
    款，未舉證以實其說，自難憑取。則被上訴人辯稱其由系爭
    社區區分所有權人就系爭買賣契約之系爭約款，繼受取得系
    爭停車位分管專用權，要非無據。
　⒌又，C1、C2建物前曾經執行法院拍賣，債權人曾向系爭社區
    當時管理委員會查詢C1、C2建物車位配置圖如附圖㈡所示，
    並陳報法院（不爭執事項㈤），可知當時系爭社區管理委員
    會，已將系爭停車位列入債務人(即俊傑公司)管領範圍。足
    見系爭停車位由地主與建商依系爭合建契約及地主建商分管
    協議等分管約定，已交由C1、C2建物所有權之繼受人俊傑公
    司（即被上訴人前手）分管專用。而系爭停車位已由系爭地
    下一樓商場使用多年，系爭社區區分所有權人已知悉，雖事
    後商場不再營業，亦不影響既存分管之約定。
　⒍上訴人主張：縱有分管協議，然C1、C2建物已非商場使用，
    應屬情事變更，得依民法第227條之2情事變更規定，廢止該
    分管協議云云。
　　①按確定判決之內容如尚未實現，而因言詞辯論終結後之情
      事變更，依其情形顯失公平者，當事人得更行起訴，請求
      變更原判決之給付或其他原有效果。民事訴訟法第397條
      定有明文。又按契約成立後，情事變更，非當時所得預料
      ，而依其原有效果顯失公平者，當事人得聲請法院增、減
      其給付或變更其他原有之效果。前項規定，於非因契約所
      發生之債，準用之。民法第227條之2亦有明文。該民事訴
      訟法第397條或民法第227條之2規定，乃因不可歸責於當
      事人之事由致客觀上環境或情事變更，非當時所得預料者
      為前提。如得預見情事將有變更，或情事變更係由於當事
      人自身主觀事由所導致，即無適用。
　　②查，C1、C2建物原為商場、辦公室使用(不爭執事項㈡)，依
      法令為變更用途，並無不可。而系爭停車位與C1、C2建物
      並無附解除條件之分管協議，業如前述，則C1、C2建物之
      變更用途，自不影響系爭停車位之分管專用權。何況系爭
      停車位由實際之商場使用或由所有權人出租使用，均提供
      予區分所有權人以外之消費者或承租人，係兩造間可得預
      見之情事，實與情事變更無關，亦與顯失公平無涉，則上
      訴人依情事變更請求法院調整契約內容、變更或廢止系爭
      分管協議，洵無足取。
　⒎據上，黃秋來因拍賣取得而占有系爭停車位，嗣由萬鴻公司
    繼受至今，乃基於分管協議，均有正當權源而非無權占有。
    則上訴人依民法第767條規定，請求萬鴻公司將系爭停車位
    清空返還，即無所據，不能准許。
　㈡上訴人依民法第179條規定，請求黃秋來給付上訴人43萬0,99
    3元本息，有無理由？
　　被上訴人係基於分管協議繼續占有系爭停車位至今，萬鴻公
    司並非無權占有如前述。而黃秋來使用系爭停車位，並將之
    出租獲利，非無法律上原因，則上訴人以黃秋來無權占有系
    爭停車位受利益，依不當得利及系爭社區規約第22條第1項
    第3款約定，請求黃秋來給付相當租金不當得利43萬0,993元
    本息，亦無理由。
六、綜上所述，上訴人依民法第767條、第179條規定，及系爭社
    區規約第22條第1項第3款約定，請求萬鴻公司應將系爭停車
    位騰空，並返還予系爭社區建物全體區分所有權人；黃秋來
    應給付上訴人43萬0,993元本息，為無理由，不應准許。從
    而上開不應准部分，原審所為上訴人敗訴之判決並駁回假執
    行之聲請，並無不合。上訴論旨指摘原判決此部分不當，求
    予廢棄改判，為無理由，應駁回其上訴。
七、本件事證已臻明確，兩造其餘之攻擊或防禦方法及所用之證
    據，經本院斟酌後，認為均不足以影響本判決之結果，爰不
    逐一論列，附此敘明。
八、據上論結，本件上訴為無理由，依民事訴訟法第449條第1項
    、第78條，判決如主文。
中　　華　　民　　國　　109 　年　　12　　月　　1 　　日
                  民事第二十庭  
                      審判長法  官  周祖民 
                            法  官  鄭威莉
                            法  官  馬傲霜 
正本係照原本作成。
如不服本判決，應於收受送達後20日內向本院提出上訴書狀，其
未表明上訴理由者，應於提出上訴後20日內向本院補提理由書狀
（均須按他造當事人之人數附繕本）上訴時應提出委任律師或具
有律師資格之人之委任狀；委任有律師資格者，另應附具律師資
格證書及釋明委任人與受任人有民事訴訟法第466 條之1第1項但
書或第2項（詳附註）所定關係之釋明文書影本。
中　　華　　民　　國　　109 　年　　12　　月　　1 　　日
　　　　　　　　　　　　　
　　　　　　　　　　　　　  書記官  劉文珠  
附註：
民事訴訟法第466條之1（第1項、第2項）：
對於第二審判決上訴，上訴人應委任律師為訴訟代理人。但上訴
人或其他法定代理人具有律師資格者，不在此限。
上訴人之配偶、三親等內之血親、二親等內之姻親，或上訴人為
法人、中央或地方機關時，其所屬專任人員具有律師資格並經法
院認為適當者，亦得為第三審訴訟代理人。